---
title: "RNAseq Analysis PEC2"
author: "David Cartoixà Cartoixà"
date: "9/6/2020"
output:
  html_document:
    df_print: paged
  pdf_document: default
---
```{r setup, include=FALSE}

knitr::opts_chunk$set(echo = TRUE, message = FALSE, warning = FALSE, 
                      comment = NA, prompt = TRUE, tidy = FALSE, 
                      fig.width = 7, fig.height = 7, fig_caption = FALSE,
                      cache=FALSE)
Sys.setlocale("LC_TIME", "C")
```

```{r echo=FALSE}
if(!(require(printr))) {
  install.packages(
    'printr',
    type = 'source',
    repos = c('http://yihui.name/xran', 'http://cran.rstudio.com')
  )
}
```
**INDICE DE CONTENIDOS**

1.[Abstract](#id1)
2.[Objetivo del estudio y datos](#id2)
2.1.[Objetivos del estudio](#id3)
2.2.[Preparación del entorno de trabajo](#id4)
2.3.[Selección de las muestras](#id5)
3.[Materiales y métodos](#id6)
3.1.[Creación del objeto DESeqDataSet](#id7)
3.2.[Filtrado de los datos](#id8)
3.3.[Estabilización de la varianza](#id9)
3.4.[Heatmap](#id10)
3.5.[Análisis de componentes principales](#id11)
3.6.[Análisis de expresión diferencial](#id12)
3.7.[Plot MA de comparación SFI vs NIT](#id13)
3.8.[Plot MA de comparación ELI vs NIT](#id14)
3.9.[Plot MA de comparación ELI vs SFI](#id15)
3.10.[Diagrama de Venn](#id16)
3.11.[Heatmap de los 10 genes más significativos](#id17)
3.12.[Anotación de los genes](#id18)
3.13.[Identificación de los genes](#id19)
4.[Discusión](#id20)
5.[Apéndice](#id21)
6.[Bibliografia](#id22)


```{r installPackages,include=FALSE}
chooseCRANmirror(graphics=FALSE, ind=1)

if (!(require(knitr))) install.packages("knitr")
if (!(require(ggplot2))) install.packages("ggplot2")
if (!(require(BiocManager))) install.packages("BiocManager")
if (!(require(VennDiagram))) install.packages("VennDiagram")
if (!(require(reshape))) install.packages("reshape")
if (!(require(pheatmap))) install.packages("pheatmap")
if (!(require(RColorBrewer))) install.packages("RColorBrewer")
if (!(require(DESeq2))) BiocManager::install("DESeq2")
if (!(require(grex))) BiocManager::install("grex")
if (!(require(AnnotationDbi))) BiocManager::install("AnnotationDbi")
if (!(require(org.Hs.eg.db))) BiocManager::install("org.Hs.eg.db")
if (!(require(genefilter))) BiocManager::install("genefilter")
if (!(require(clusterProfiler))) BiocManager::install("clusterProfiler")
if (!(require(DOSE))) BiocManager::install("DOSE")
if (!(require(enrichplot))) BiocManager::install("enrichplot")

BiocManager::install("ReactomePA")
BiocManager::install("Reactome.db")
```


<a name=id1></a>

## 1.Abstract

En el presente estudio estudiaremos los perfiles de expresión a partir de los datos de expresión (RNAseq) pertenecientes a un análisis del tiroides den donde se comparan tres tipos de infiltración medido en un total de 292 muestras pertenecientes a tres grupos:

· Not infiltrated tissues (NIT): 236 muestras
· Small focal infiltrates (SFI):42 muestras
· Extensive lymphoid infiltrates (ELI): 14 muestras

Extraeremos al azar 10 muestras de cada grupo para estudiar si existen diferencias significativas entre ellos en cuanto a perfiles de expresión. 


<a name=id2></a>

## 2.Objetivo del estudio y datos

<a name=id3></a>

## 2.1. Objetivos del estudio

Efectuaremos un análisis de los datos RNA-Seq de los tres grupos mencionados para determinar cuáles son los genes diferencialmente expresados entre los tres grupos. 

<a name=id4></a>

## 2.2 Preparación del entorno de trabajo


Primeramente definiremos el directorio de trabajo, y crearemos tres carpetas: "data" donde almacenaremos los archivos .CEL descomprimidos y los archivos generados por nosotros target; una carpeta "results" donde registraremos los resultados obtenidos y finalmente la carpeta "figures" en la cual almacenaremos las figuras del estudio. 

```{r CreateFolders,warning=FALSE,eval=FALSE}
setwd(".")
dir.create("data")
dir.create("results")
dir.create("figures")
```

<a name=id5></a>

## 2.3 Selección de las muestras

El archivo targets.csv y counts.csv contiene la información de las muestras de un estudio obtenido del repositorio (GTEx). Seleccionaremos 30 muestras aleatoriamente, 10 de cada grupo. 

```{r read information, echo=FALSE,warning=FALSE}
library(readr)
targets <- read.csv("C:/Users/david/OneDrive/Escritorio/PAC1ADO/PAC2ADO/data/targets.csv",header=TRUE)
head(targets)
counts <- read.csv("C:/Users/david/OneDrive/Escritorio/PAC1ADO/PAC2ADO/data/counts.csv", sep = ";",header=TRUE,row.names=1)
head(counts)
```
En el archivo counts, debemos modificar los nombres de las columnas dado que utilizan puntos en los nombres de muestra (por ejemplo GTEX.111CU.0226.SM.5GZXC), y en el archivo targets se emplean  líneas (GTEX-111CU-0226-SM-5GZXC) con la funcion gsub

```{r change columns}
colnames(counts)<-gsub("[.]","-",colnames(counts))

```

Mediante la función sample seleccionaremos aletaoriamente 10 muestras de cada grupo, en nuestro caso sin reemplazamiento:
```{r aleat}
set.seed(1456)
targets_NIT<- subset(targets, targets$Group == "NIT")
targets_SFI<- subset(targets, targets$Group == "SFI")
targets_ELI<- subset(targets, targets$Group == "ELI")
```


```{r}
NIT_10<-targets_NIT[sample(1:nrow(targets_NIT),10),]
SFI_10<-targets_SFI[sample(1:nrow(targets_SFI),10),]
ELI_10<-targets_ELI[sample(1:nrow(targets_ELI),10),]
targets_muestras<-rbind(NIT_10,SFI_10,ELI_10)

```

```{r}
counts_muestras<-counts[,targets_muestras$Sample_Name]
nombres_columnas <- c(paste("NIT", c(1:10), sep = "_"), paste("SFI", c(1:10), sep = "_"), paste("ELI", c(1:10), sep = "_"))
colnames(counts_muestras) <- nombres_columnas
coldata_muestras<-targets_muestras[,c("Group","Sample_Name")]
head(coldata_muestras)
```

<a name=id6></a>

## 3.Materiales y métodos

<a name=id7></a>

## 3.1. Creación del objeto DESeqDataSet

Construiremos el objeto DESeqDataSet a partir de los datos generados counts_muestras y coldata_muestras.
```{r dds,echo=FALSE,include=FALSE,message=FALSE}
library(DESeq2)
dds<- DESeqDataSetFromMatrix(countData=counts_muestras,colData=coldata_muestras,design=~Group)
mcols(dds)<-DataFrame(mcols(dds),data.frame(genes=rownames(counts_muestras)))
nrow(dds)
```

<a name=id8></a>

## 3.2.Filtrado de los datos

El filtradose lo realizamos para descartar los counts bajos y optimizar el tiempo de computación y el efecto del ruido, tendremos en cuenta los genes con una expresión superior o igual a 10. 


```{r}
dds<-dds[rowSums(counts(dds))>=5,]
nrow(dds)
```
De 56202 gracias al prefiltrado obtenemos 39443 genes

<a name=id9></a>

## 3.3.Estabilización de la varianza

Efectuaremos un proceso de normalización con el método VST (variancde stabilizaing transformation) generando el objeto "vsd"
```{r}
vsd<-vst(dds,blind=FALSE)
head(assay(vsd),3)
vsd
```

<a name=id10></a>

## 3.4.Heatmap

Con el objeto vsd genearmos un heatmap para visualizar las distancias entre las muestras, a mayor tonalidad mayor proximidad. 

```{r}
sampleDists<-dist(t(assay(vsd)))
```


```{r message=FALSE,fig.cap="Figura 1.Heatmap de la agupación entre muestras", fig.align='center', fig.width=6, fig.height=4}
library("pheatmap")
library("RColorBrewer")
sampleDistMatrix <- as.matrix( sampleDists )
rownames(sampleDistMatrix) <- paste( vsd$dex, vsd$cell, sep = " - " )
colnames(sampleDistMatrix) <- NULL
colors <- colorRampPalette( rev(brewer.pal(9, "Blues")) )(255)
pheatmap(sampleDistMatrix,
         clustering_distance_rows = sampleDists,
         clustering_distance_cols = sampleDists,
         col = colors)
```

<a name=id11></a>

## 3.5. Análisis de componentes principales (PCA)

Gracias al gráfico PCA observamos la distribución de los tres grupos.
```{r fig.align='center',fig.cap="Figura 2.Análisis de componentes principales", fig.width=5, fig.height=5}
library(DESeq2)
plotPCA(vsd, intgroup = c("Group"))

```
En la figura  vemos que  el primer componente (PC1)representa el 70% de la variabilidad total, mientras que el segundo componente (PC2) acumula el 6% de los datos normalizados.

```{r PCApdf, include=FALSE}
pdf(file = "PCAsampleGroups.pdf")
plotPCA(vsd, intgroup = c("Group"))
dev.off()
```

<a name=id12></a>

## 3.6.Análisis de expresión diferencial

Para realizar el análisis de expresión deiferencial emplearemos la función DeSeq() de la libreria DESeq2 con los datos filtrados. El análisis de expresión génica se llevará a cabo basandonos en la distribución bionmial negativa
```{r}
library(DESeq2)
dds <- DESeq(dds, parallel =TRUE)
res <- results(dds)
summary(res)
```

<a name=id13></a>

## 3.7.Plot MA de comparación SFI vs NIT

Obtenemos la tabla de resultados de la comparación SFI vs NIT 

```{r}

sfi_nit<-results(dds,contrast=c("Group","SFI","NIT"),alpha=0.05)
summary(sfi_nit)
table(sfi_nit$adj<0.05)

```

```{r echo=FALSE, fig.cap="Figura 3.Comparación SFI vs NIT", fig.align='center'}
library(apeglm)
ylim <- c(-4,5)
xlim <- c(1e-2,10)
plotMA(sfi_nit, xlim=xlim, ylim=ylim, main="SFI vs NIT",hl.col=c("blue","red"))
```

<a name=id14></a>

## 3.8. Plot MA de omparación ELI vs NIT

```{r}

eli_nit<-results(dds,contrast=c("Group","ELI","NIT"),alpha=0.05)
summary(eli_nit)
table(eli_nit$adj<0.05)
```
```{r echo=FALSE,fig.cap="Figura 4.Comparación ELI vs NIT", fig.align='center'}
library(apeglm)
ylim <- c(-4,5)
xlim <- c(1e-2,10)
plotMA(eli_nit, xlim=xlim, ylim=ylim, main="ELI vs NIT",hl.col=c("blue","red"))
```

```{r}

eli_sfi<-results(dds,contrast=c("Group","ELI","SFI"),alpha=0.05)
summary(eli_sfi)
table(eli_sfi$adj<0.05)
```

<a name=id15></a>

## 3.9 Plot MA de comparación ELI vs SFI

```{r echo=FALSE,fig.cap="Figura 5.Comparación ELI vs SFI", fig.align='center'}
library(apeglm)
ylim <- c(-4,5)
xlim <- c(1e-2,10)
plotMA(eli_sfi, xlim=xlim, ylim=ylim, main="ELI vs SFI",hl.col=c("blue","yellow"))

```


En los tres gráficos observamos diferencias entre las comparaciones, siendo las dos últimas donde existe una mayor sobreexpresión génica.

<a name=id16></a>

## 3.10. Diagrama de Venn

```{r echo=FALSE, warning=FALSE, message=FALSE, fig.cap="Figura 6.Diagrama de Venn de las tres comparaciones",fig.align='center'}

library(VennDiagram)
sfi_nit_adj<-subset(sfi_nit,padj<0.05)
eli_nit_adj<-subset(eli_nit,padj<0.05)
eli_sfi_adj<-subset(eli_sfi,padj<0.05)
venn_data <- venn.diagram(list(SFIvsNIT =rownames(sfi_nit_adj),
                        ELIvsNIT = rownames(eli_nit_adj),
                        ELIvsSFI = rownames(eli_sfi_adj)),
                        filename=NULL,
                        fill=c("dodgerblue","goldenrod1","orchid3"),
                        cat.fontface="bold",
                        cat.default.pos="outer",
                        cat.fontfamily="sans")
grid.newpage()
grid.draw(venn_data)
```
El Diagrama de Venn nos permite de una manera muy visual ver el número de genes en común que hay entre las tres comparaciones. 

<a name=id17></a>

## 3.11 Heatmap de los 10 genes más significativos


```{r echo=FALSE, warning=FALSE, message=FALSE, fig.cap="Figura 7.Heatmap con los 10 genes más significativos",fig.align='center'}
library("genefilter")
topVarGenes <- head(order(rowVars(assay(vsd)), decreasing = TRUE), 10)
mat  <- assay(vsd)[ topVarGenes, ]
mat  <- mat - rowMeans(mat)
anno <- as.data.frame(colData(vsd)[, c("Group")])
rownames(anno) <- colnames(vsd)
pheatmap(mat, annotation_col = anno)
```

El heatmap nos permite ver las diferencias a nivel de expresión de los 10 genes más significativos de los tres grupos. 

<a name=id18></a>

## 3.12.Anotación de los genes 

```{r}
library("AnnotationDbi")
library("org.Hs.eg.db")
columns(org.Hs.eg.db)
sfi_nit$symbol <- mapIds(org.Hs.eg.db,
                     keys=gsub("\\..*", "", row.names(sfi_nit), fixed = FALSE), 
                     column="SYMBOL",
                     keytype="ENSEMBL",
                     multiVals="first")
sfi_nit$entrez <- mapIds(org.Hs.eg.db,
                     keys=gsub("\\..*", "", row.names(sfi_nit), fixed = FALSE),
                     column="ENTREZID",
                     keytype="ENSEMBL",
                     multiVals="first")
resOrdered1 <- sfi_nit[order(sfi_nit$pvalue),]
head(resOrdered1)
```
```{r}
resOrderedDF <- as.data.frame(resOrdered1)
write.csv(resOrderedDF, file = "results1.csv")
```




```{r}
library("AnnotationDbi")
library("org.Hs.eg.db")
columns(org.Hs.eg.db)
eli_nit$symbol <- mapIds(org.Hs.eg.db,
                     keys=gsub("\\..*", "", row.names(sfi_nit), fixed = FALSE), 
                     column="SYMBOL",
                     keytype="ENSEMBL",
                     multiVals="first")
eli_nit$entrez <- mapIds(org.Hs.eg.db,
                     keys=gsub("\\..*", "", row.names(sfi_nit), fixed = FALSE),
                     column="ENTREZID",
                     keytype="ENSEMBL",
                     multiVals="first")
resOrdered2 <- eli_nit[order(eli_nit$pvalue),]
head(resOrdered2)
```
```{r}
resOrderedDF2 <- as.data.frame(resOrdered2)
write.csv(resOrderedDF, file = "results2.csv")
```

```{r}
library("AnnotationDbi")
library("org.Hs.eg.db")
columns(org.Hs.eg.db)
eli_sfi$symbol <- mapIds(org.Hs.eg.db,
                     keys=gsub("\\..*", "", row.names(sfi_nit), fixed = FALSE), 
                     column="SYMBOL",
                     keytype="ENSEMBL",
                     multiVals="first")
eli_sfi$entrez <- mapIds(org.Hs.eg.db,
                     keys=gsub("\\..*", "", row.names(sfi_nit), fixed = FALSE),
                     column="ENTREZID",
                     keytype="ENSEMBL",
                     multiVals="first")
resOrdered3 <- eli_sfi[order(eli_sfi$pvalue),]
head(resOrdered3)
```
```{r}
resOrderedDF3 <- as.data.frame(resOrdered3)
write.csv(resOrderedDF, file = "results3.csv")
```

<a name=id19></a>

## 3.13. Identificación de los genes

```{r gens S_E, fig.cap= "comparación SFI-NIST", echo = FALSE, message=FALSE}
library(printr)
head(resOrdered1, 5)
```

```{r gens N_E, fig.cap= "Comparación NIT-ELI", echo = FALSE, message=FALSE}
library(printr)
head(resOrdered2, 5)
```

```{r gens S_N, fig.cap= "Comparación ELI-SFI", echo = FALSE, message=FALSE}
library(printr)
head(resOrdered3, 5)
```
En las tres tablas anteriores se muestran los 5 primeros genes de cada comparación con mayor expresión, ordenados en función del p- valor. 

<a name=id20></a>

## 4.Discusión

En el informe se ha trabajado con una gran cantidad de genes que presentan diferente expresión según la infiltración efectuada. Se nos ha proporcionado unos datos preprocesados en una tabla de contajes y extraerlos de forma aleatoria para que tengamos un número cómodo de muestras para analizar y que la complejidad del estudio y realización de la pec no sea tan árdua, en contrapartida el trabajar con pocas muestras es menos correcto estadísticamente. 

Técnicamente hemos tenido problemas para efectuar la parte de significación biológica y no hemos podido completar el estudio totalmente, concretamente nos ha sido imposible que la libreria ReactomePA nos funcionara.  

<a name=id21></a>

## 5.Apéndice


El siguiente informe, código y datos generados en este trabajo se pueden encontrar en el repositorio [https://github.com/dcc1978/PEC2-RNAseq]

<a name=id22></a>

## 6.Bibliografia

https://github.com/ASPteaching/Omics_data_analysis-Case_study_2-RNA-seq

Introduction to DGE: Normalization. https://hbctraining.github.io/DGE_workshop/lessons/02_DGE_count_normalization.html

Introduction to DGE: Differential expression analysis with DESeq2. https://hbctraining.github.io/DGE_workshop/lessons/04_DGE_DESeq2_analysis.html

Introduction to DGE: Functional analysis. https://hbctraining.github.io/DGE_workshop/lessons/09_functional_analysis.html

Love MI, Anders S, Huber W (2020). "Analyzing RNA-seq data with DESeq2".
